ACORDAO-COMPLETO-2543777

ACÓRDÃO 1829/2022 ATA 31/2022 - PLENÁRIO

Vistos, relatados e discutidos estes autos de pedido de reexame interposto contra o Acórdão 61/2022-TCU-Plenário,
ACORDAM os Ministros do Tribunal de Contas da União, reunidos em sessão Plenária, ante as razões expostas pelo relator, em:
9.1. conhecer do presente pedido de reexame, nos termos do art. 48 da Lei 8.443/1992 c/c os arts. 285 e 286 do RITCU;
9.2. quanto ao mérito, negar-lhe provimento; e
9.3. dar ciência desta deliberação à recorrente e demais interessados.

Pedido de reexame interposto contra decisão que julgou procedente representação acerca de irregularidades em licitação cujo objeto compreende a sustentabilidade operacional dos datacenters e ambientes de missão crítica do Banco do Brasil.

Banco do Brasil S.A.

3. Recorrente: RCS Tecnologia Ltda. (08.220.952/0001-22)

13.1. Ministros presentes: Bruno Dantas (na Presidência), Benjamin Zymler (Relator), Augusto Nardes, Aroldo Cedraz, Vital do Rêgo, Jorge Oliveira e Antonio Anastasia.
13.2. Ministro-Substituto convocado: Augusto Sherman Cavalcanti.
13.3. Ministros-Substitutos presentes: Marcos Bemquerer Costa, André Luís de Carvalho e Weder de Oliveira.

RCS TECNOLOGIA LTDA

BENJAMIN ZYMLER

Ministro Raimundo Carreiro

Adoto como relatório, com alguns ajustes de forma, a instrução elaborada no âmbito da Secretaria de Recursos (Serur) , inserta à peça 147:
"INTRODUÇÃO
Cuida-se de pedido de reexame em processo de representação apresentado por RCS Tecnologia Ltda. (peças 111-140) , insurgindo-se contra o Acórdão 61/2022-TCU-Plenário (peça 97) , decisão que conheceu e julgou procedente a representação, para determinar ao Banco do Brasil a anulação do ato administrativo que inabilitou o consórcio Conbrás Serviços Técnicos de Suporte Ltda. e Top Service Serviços e Sistemas S/A no curso da Licitação Eletrônica 2020/03585 (7421) , cujo objeto compreende a sustentabilidade operacional dos datacenters e ambientes de missão crítica do Banco do Brasil, localizados em Brasília/DF, Rio de Janeiro/RJ, São Paulo/SP, São José dos Pinhais/PR, Curitiba/PR e Belo Horizonte/MG, incluindo os serviços de monitoração, operação e manutenção das instalações eletromecânicas e civil, a gestão dos ativos de infraestrutura e o fornecimento de peças, materiais, insumos.
2. Eis o extrato da decisão recorrida (Acórdão 61/2022-TCU-Plenário - peça 97) :
'VISTOS, relatados e discutidos estes autos de Representação formulada pelo Consórcio Conbrás-Top Service, em face de possíveis irregularidades na Licitação Eletrônica 2020/03585 (7421) , promovida pelo Banco do Brasil S.A., cujo objeto compreende a sustentabilidade operacional dos datacenters e ambientes de missão crítica do Banco do Brasil, localizados em Brasília/DF, Rio de Janeiro/RJ, São Paulo/SP, São Jose dos Pinhais/PR, Curitiba/PR e Belo Horizonte/MG, incluindo os serviços de monitoração, operação e manutenção das instalações eletromecânicas e civil, a gestão dos ativos de infraestrutura, o fornecimento de peças, materiais, insumos, bem como Representação com idêntico objeto, em processo apenso, formulada pela Empresa Green4T Soluções TI Ltda.,
ACORDAM os Ministros do Tribunal de Contas da União, reunidos em Sessão Plenária, diante das razões expostas pelo Relator, em:
9.1. conhecer da representação formulada pelo Consórcio Conbrás - Top Service, satisfeitos os requisitos de admissibilidade constantes no art. 87, § 2º, da Lei 13.303/2016, c/c o art. 237, inciso VII e parágrafo único, do Regimento Interno/TCU, e no art. 103, § 1º, da Resolução - TCU 259/2014, para, no mérito, considerá-la procedente;
9.2. conhecer da representação formulada pela empresa Green4T Soluções TI Ltda., satisfeitos os requisitos de admissibilidade constantes no art. 87, § 2º, da Lei 13.303/2016, c/c o art. 237, inciso VII e parágrafo único, do Regimento Interno/TCU, e no art. 103, § 1º, da Resolução - TCU 259/2014, para, no mérito, considerá-la improcedente;
9.3. determinar ao Banco do Brasil S.A., com fundamento no art. 4º, inciso I, da Resolução - TCU 315/2020, que, no prazo de quinze dias, adote providências quanto aos itens abaixo, e informe ao TCU, no mesmo prazo, os encaminhamentos realizados:
9.3.1. caso deseje dar continuidade à Licitação Eletrônica 2020/03585 (7421) , anule o ato administrativo que inabilitou o consórcio Conbrás Serviços Técnicos de Suporte Ltda. e Top Service Serviços e Sistemas S/A, e consequentemente todos os atos dele decorrentes, considerando que não restou demonstrada a motivação para interpretação dada pelo BB relativa à cumulatividade das exigências constantes dos subitens 8.9.1 e 8.9.2, a qual também não se coaduna com o disposto no item 66 do Regulamento de Licitações e Contratos do Banco do Brasil;
9.3.2. adote medidas internas com vistas ao aperfeiçoamento da redação de futuros editais, visto que o item 8.9 do edital da Licitação Eletrônica 2020/03585 (7421) , com previsão da admissão de consórcios na licitação, não detalhou e justificou, expressamente, serem cumulativos para cada empresa consorciada, individualmente, os requisitos de comprovação de capacidade econômico-financeira constantes dos subitens 8.9.1 e 8.9.2, permitindo dúvidas e questionamentos sobre essa cumulatividade, em descumprimento do princípio do julgamento objetivo e ao disposto no art. 66 do Regulamento de Licitações e Contratos do Banco do Brasil;
9.4.  dar ciência ao Banco do Brasil S.A, à empresa RCS Tecnologia Ltda., e às representantes do teor deste acórdão, destacando que o relatório e o voto o fundamentam podem ser acessados por meio do endereço eletrônico www.tcu.gov.br/acordaos; e
9.5. arquivar os presentes autos, nos termos do art. 169, III, do Regimento Interno deste Tribunal, sem prejuízo de que a Selog monitore o cumprimento da determinação contida no item 9.3.'
HISTÓRICO
3. Na origem, o Consórcio Conbras - Top Service apontou ilegalidade na decisão de inabilitação do consórcio pela ausência de comprovação da capacidade econômico-financeira, em licitação realizada pelo Banco do Brasil para implantação de centro de processamento de dados (Licitação Eletrônica 2020/03585) , entendendo a Comissão de Licitação pela ausência de comprovação simultânea de índices de Liquidez Geral, de Solvência Geral e de Liquidez Corrente (subitem 8.3.7 do edital) e do Patrimônio Líquido Mínimo (subitem 8.3.7.2 do edital) .
4. Após o devido processo legal, esta Corte conheceu e julgou procedente a representação, com a determinação de anulação dos atos das licitações posteriores à decisão de incapacitação, decisão contra a qual se insurge a empresa classificada em segundo lugar na licitação.
EXAME DE ADMISSIBILIDADE
5. O e. Relator Min. Benjamin Zymler determinou o conhecimento do recurso, nos termos da decisão contida na peça 146.
EXAME DE MÉRITO
Da delimitação
7. São os temas a serem analisados: a) a interpretação das cláusulas editalícias relacionadas com a qualificação econômico-financeira do licitante; e b) a incidência subsidiária da Lei 8.666/83 à licitação realizada.
8. Da interpretação das cláusulas editalícias relativas à qualificação econômico-financeira dos licitantes
9. Alega a recorrente que o edital de licitação previa, para empresas reunidas em consórcio, a obrigação de apresentação cumulativa dos índices de liquidez e de solvência em conjunto com o patrimônio líquido mínimo (subitens 8.9.1 e 8.9.2 do Edital) , sendo que a decisão se pautou na literalidade da norma editalícia, em conjunto com a Lei 13.303/2016 (Lei da Estatais) e com o Regulamento de Licitações do Banco do Brasil.
10. Entende que empresas reunidas em consórcio não estariam submetidas a cláusulas de qualificação econômico-financeira contidas no subitem 8.3.7 do edital, uma vez que os subitens 8.9.1 e 8.9.2 indicariam de forma explícita a necessidade de atendimento de forma cumulativa, não havendo prerrogativa para avaliação diferenciada nos casos em que os índices fossem igual ou inferiores a 1, nos termos do art. 66, inciso IV, alíneas 'a' e 'b', do Regulamento.
11. Assevera que a participação de empresas na forma de consórcio é medida excepcional, somente sendo admissível na forma autorizada no edital, devendo ser concedido tratamento diferenciado e mais rigoroso, dada a existência de uma situação distinta, a exemplo da exigência de acréscimo de 30% previsto na Lei de Licitações (art. 33, inciso III, da Lei 8.666/1993) e da existência de responsabilidade solidária (art. 15, inciso V, da Lei 14.133/2021) .
12. Afirma que os índices de liquidez da empresa Top Service inferiores a 1 importariam na inexistência de capital suficiente para arcar com as obrigações contratuais, importando na desclassificação da empresa, nos termos do subitem 8.9.1 do edital.
Análise
13. Não existe divergência quanto aos aspectos factuais analisados no processo de representação: a empresa Top Service, integrante do Consórcio Conbras-Top Service, não logrou comprovar a existência dos índices mínimos de liquidez e de solvência exigidos no subitem 8.9.1 do edital, conquanto 'o somatório do Patrimônio Líquido das duas empresas que compõem o consórcio, nos valores de R$ 761.310.000,00 e R$ 28.973.234,52, seria suficiente a atender' a exigência contida no edital quanto ao Patrimônio Líquido Mínimo (subitem 8.9.2) , conforme as informações prestadas pelo órgão licitante (peça 74, p. 15) .
14. Portanto, a discussão se circunscreve à questão da interpretação das cláusulas do edital, particularmente à alegada necessidade de comprovação simultânea do atendimento dos critérios de índice de liquidez e patrimônio líquido mínimo para as empresas que participassem de forma consorciada, segundo as definições contidas no edital.
15. Para empresas que não participassem na forma de consórcio, o edital definia o atendimento da qualificação econômico-financeira pela detenção de 'índices de Liquidez Geral (LG) , de Solvência Geral (SG) e de Liquidez Corrente (LC) maiores que 1,0 (um) ' (subitem 8.3.7; peça 4, p. 15) ou pela existência de patrimônio líquido mínimo 'igual ou superior a 10% (dez por cento) do valor global de sua proposta' (subitem 8.3.7.2; peça 4, p. 15) .
16. Ora, da leitura das cláusulas relacionadas, contidas no item 'DAS EMPRESAS REUNIDAS EM CONSÓRCIO' (subitens 8.6 a 8.11 do edital; peça 4, p. 19) , não se conclui pela existência de limitação à possibilidade de qualificação das empresas em consórcio segundo os critérios definidos nos subitens 8.3.7 e 8.3.7.2, sendo que os subitens 8.9.1 e 8.9.2 apenas definem os conceitos de qualificação econômico-financeira para empresas atuantes em consórcio.
17. Portanto, as cláusulas dos subitens 8.9.1 e 8.9.2 não são limitadoras de um direito concedido às empresas participantes de forma individual (comprovação de índices de liquidez e solvência superiores a 1 ou comprovação de patrimônio líquido mínimo) , mas apenas conceituam a forma de cálculo dos índices e do patrimônio líquido para consórcios, não sendo possível interpretar a cláusula de forma restritiva.
18. No caso, uma interpretação literal e restritiva de uma cláusula exclusiva do edital, ignorando outras cláusulas editalícias, não se coaduna com os princípios próprios da licitação, particularmente o princípio da seleção da proposta mais vantajosa para a Administração (art. 3º, caput, da Lei 8.666/1993 c/c art. 11, inciso I, da Lei 14.133/2021) .
19. Da lógica do sistema de licitações, observa-se a necessidade de se balancear a exigência de qualificação financeira com a necessidade de afastar eventuais restrições desarrazoadas à ampla competitividade, princípio exemplificado em diversos julgamentos desta Corte e de observância necessária na interpretação de editais, verbis:
'É irregular exigir índices financeiros não usuais para avaliação da qualificação financeira dos licitantes, sob risco de restrição à competitividade do certame' (Acórdão 326/2010-TCU-Plenário. Rel. Min. Benjamin Zymler) .
'A exigência de capital social mínimo deve limitar-se a até 10% sobre o valor estimado da contratação, sob pena de restrição à competitividade' (Acórdão 8140/2012-TCU-Segunda Câmara. Rel. Min. Augusto Nardes) .
20. A interpretação pretendida pelo recorrente e inicialmente adotada pelo Banco do Brasil importaria em uma verdadeira restrição de competitividade sem qualquer justificativa técnica, uma vez que a restrição no que concerne à participação de empresas consorciadas não podem ultrapassar aquelas expressas no regulamento próprio:
'Art. 66. Quando permitida a participação na licitação de pessoas jurídicas organizadas em consórcio, serão observadas as seguintes condições:
I - comprovação do compromisso público ou particular de constituição de consórcio, subscrito pelos consorciados;
II - indicação da pessoa jurídica responsável pelo consórcio, que deverá atender às condições de liderança fixadas no instrumento convocatório;
III - apresentação dos documentos exigidos no instrumento convocatório quanto a cada consorciado, admitindo-se, para efeito de qualificação técnica, o somatório dos quantitativos de cada consorciado;
IV - comprovação de qualificação econômico-financeira, mediante: 
a) apresentação do somatório dos valores de cada consorciado, na proporção de sua respectiva participação, podendo o BB estabelecer, para o consórcio, um acréscimo de até 30% (trinta por cento) dos valores exigidos para licitante individual; e
b) demonstração, por cada consorciado, do atendimento aos requisitos contábeis definidos no instrumento convocatório.
V - impedimento de participação de consorciado, na mesma licitação, em mais de um consórcio ou isoladamente.' (Regulamento de Licitações e Contratos do Banco do Brasil S.A. Publicado em 02.05.18) 
21. No que tange à comprovação de qualificação econômico-financeira, a entidade pode exigir um patrimônio líquido superior ao de empresas individualmente participantes, em até '30% (trinta por cento) dos valores exigidos para licitante individual', precisamente pela necessidade de afastar empresas que individualmente possuíssem baixíssimo valor de patrimônio líquido em relação ao valor total licitado, aumentando a possibilidade de inexecução contratual.
22. Assim, a exigência mais rigorosa de empresas participantes na forma de consórcio deve ter justificativa fundamentada, não existindo fundamento razoável para que as empresas individuais que pudessem comprovar qualificação econômico-financeira com apresentação alternativa de índices ou patrimônio líquido mínimo e, ao mesmo tempo, exigir de empresas consorciadas a comprovação da presença simultânea dos critérios indicados.
23. Não se pode olvidar que a lógica na exigência de comprovação de qualificação econômico-financeira está relacionada aos indícios de capacidade de execução plena do contrato, uma vez que o TCU compreende que contratações para as quais são exigidas garantias de participação afastam exigências concomitantes de patrimônio líquido mínimo ou capital social mínimo: 
'A exigência de garantia de participação na licitação, concomitantemente com a de patrimônio líquido mínimo ou de capital social mínimo, afronta o disposto no art. 31, § 2º, da Lei 8.666/1993, ainda que a prestação de garantia seja exigida como requisito autônomo de habilitação, deslocada no edital das exigências de qualificação econômico-financeira' (Acórdão 1905/2009-TCU-Plenário. Rel. Min. Benjamin Zymler) .
24. Os aspectos factuais do caso em discussão demonstram claramente que a compreensão restritiva da participação de consórcios se convolaria em mera cláusula restritiva de competição: o patrimônio líquido de cada empresa individualmente participante (R$ 761.310.000,00 e R$ 28.973.234,52; peça 74, p. 15) é superior à exigência de patrimônio líquido mínimo, de forma que as empresas, se houvessem participado de forma individual, teriam atingido o critério de qualificação econômico-financeira:
'Valor da Proposta: R$ 3.100.323,00 (peça 7) 
Período de duração do contrato: 30 meses
Valor Global da Proposta: R$ 93.009.690,00
Exigência de PL mínimo (10%) : R$ 9.300.969,00'
25. Se as empresas, agindo individualmente, demonstram a capacidade para execução da avença, a atuação em forma consorciada apenas traz mais benefícios ao ente licitante, dado o acréscimo de esforços para execução do contrato e a existência de um maior capital apto para responder eventuais falhas na execução, bem como a garantia de responsabilidade solidária assumida de forma voluntária pelas partes, como condição de participação.
26. Note-se que a escolha por critérios alternativos não-cumulativos de qualificação (índice ou PL mínimo) foi do próprio edital, não havendo fundamento legítimo para o estabelecimento de uma diferenciação entre empresas individuais e consorciadas, a não ser aquelas restrições já previstas no Regulamento (até 30% dos valores exigidos para licitante individual) , buscando equacionar o equilíbrio entre exigências restritivas e a finalidade de seleção de empresas aptas e da melhor proposta.
27. Da aplicação subsidiária da Lei 8.666/93 às licitações realizadas por sociedades de economia mista
28. Pleiteia a recorrente a aplicação subsidiária da Lei 8.666/1993 à licitação em debate, a despeito da edição posterior da lei própria (Lei 13.303/2016) , exigindo-se uma cumulatividade nos requisitos 8.9.1 e 8.9.2 do edital, não sendo possível a exigência alternativa em se tratando de empresas consorciadas.
Análise
29. Ainda que se aplicasse de forma subsidiária a Lei de Licitações, é certo que os princípios contidos naquela lei não permitem uma interpretação literalista, dissociada dos princípios explicitados na Constituição Federal (art. 37, inciso XXI) , bem como dos princípios contidos no art. 3º, fini, da Lei 8.666/1993, no sentido da exigência de 'qualificação técnica e econômica indispensáveis à garantia do cumprimento das obrigações', demonstrando que as exigências de qualificação técnica não podem ser empregadas como critérios desproporcionais de limitação da participação de licitantes.
CONCLUSÕES
30. A participação de empresas na forma consorciada não afasta a possibilidade de comprovação alternativa dos critérios de qualificação econômico-financeira definidos nos subitens 8.3.7 e 8.3.7.2 do edital, uma vez que os subitens 8.9.1 e 8.9.2 apenas definem os conceitos próprios para análise de empresas consorciadas, não importando limitações aos direitos dos participantes.
31. A comprovação de capacidade econômico-financeira se subordina à demonstração de elementos mínimos da possibilidade de boa e regular execução contratual, não podendo significar restrições injustificadas ao princípio da competitividade, particularmente na situação em que as empresas constituintes do consórcio tinham capacidade demonstrada pela existência de patrimônio líquido mínimo, de cada empresa, superior à exigência editalícia.
32. A eventual aplicação subsidiária da Lei 8.666/1993 não importa na interpretação literal pretendida pela recorrente, uma vez que o edital deve ser interpretado à luz dos princípios próprios da licitação, particularmente da razoabilidade na inserção de exigências restritivas, coerente com as características do objeto licitado.
PROPOSTA DE ENCAMINHAMENTO
33. Deste modo, submete-se à consideração superior a presente análise do pedido de reexame interposto por RCS Tecnologia Ltda. contra o Acórdão 61/2022-TCU-Plenário, propondo conhecer e negar provimento ao recurso, dando ciência à recorrente e ao Banco do Brasil da decisão que vier a ser adotada."
2.	O diretor e o secretário da Serur ratificaram a instrução acima transcrita (peças 148 e 149) . 
	É o relatório.

Janine Santana Dourado (OAB/DF 41.763), Elle Lopes da Silva (OAB/DF 52.063), Caroline Scopel Cecatto (OAB/RS 64.878), Álvaro Luiz Miranda Costa Júnior (OAB/DF 29.760), Ana Luiza Queiroz Melo Jacoby Fernandes (OAB/DF 51.623) e outros.

Não atuou

PEDIDO DE REEXAME EM REPRESENTAÇÃO. INDÍCIOS DE IRREGULARIDADES NA CONDUÇÃO DE LICITAÇÃO. SUPOSTO TRATAMENTO DIFERENCIADO DE LICITANTES REUNIDOS EM CONSÓRCIO. PROCEDÊNCIA. DETERMINAÇÃO PARA ANULAÇÃO DO ATO ADMINISTRATIVO DE INABILITAÇÃO E DE TODOS OS ATOS DELE DECORRENTES. CONHECIMENTO. RAZÕES INSUFICIENTES PARA ALTERAR A DECISÃO. NEGATIVA DE PROVIMENTO. CIÊNCIA.

REPRESENTAÇÃO (REPR)

Secretaria de Recursos (Serur)

Preliminarmente, insta destacar que o pedido de reexame interposto pela empresa RCS Tecnologia Ltda. atende aos requisitos de admissibilidade previstos pelos arts. 285 e 286 do RITCU c/c o art. 48 da Lei 8.443/1992, razão por que deve ser conhecido.
I - Breve histórico
2.	Versam os autos sobre representação, com pedido de medida cautelar, formulada pelo Consórcio Conbrás - Top Service acerca de possíveis irregularidades na Licitação Eletrônica 2020/03585, promovida pelo Banco do Brasil S.A.
3.	O objeto do certame compreendia a contratação, sob a modalidade menor preço, de serviços técnicos especializados em sustentabilidade operacional de datacenters e de ambientes de missão crítica do Banco do Brasil S.A., localizados nas cidades de Brasília/DF, Rio de Janeiro/RJ, São Paulo/SP, São José dos Pinhais/PR, Curitiba/PR e Belo Horizonte/MG, incluindo os serviços de monitoração, operação e manutenção das instalações eletromecânicas e civil, a gestão dos ativos de infraestrutura, o fornecimento de peças, materiais, insumos e todo o necessário para a prestação dos serviços. 
4.	No momento em que foi oferecida a representação, o certame encontrava-se na fase de "disputa encerrada", tendo sido declarada vencedora a empresa RCS Tecnologia Ltda., com valor arrematado, após negociação, de R$ 3.149.000,00/mês.
5.	Segundo o representante, o edital possuía impropriedades relacionadas à aferição da qualificação econômico-financeira dos consórcios. A ilegalidade consistiria na decisão de desclassificação do consórcio pela ausência de comprovação da capacidade econômico-financeira, pois, para a comissão de licitação, não teria havido a comprovação simultânea de índices de Liquidez Geral, de Solvência Geral e de Liquidez Corrente (subitem 8.3.7 do edital) e de Patrimônio Líquido Mínimo (subitem 8.3.7.2) . Pleiteou, assim, que fosse adotada medida cautelar e, no mérito, que fosse determinada a anulação do ato que o desclassificou.  
6.	No âmbito deste Tribunal, ao avaliar a matéria em exame de cognição sumária, a Secretaria de Controle Externo de Aquisições Logísticas (Selog) entendeu que estavam presentes os requisitos necessários para a adoção de medida cautelar, motivo por que propôs:
	"[...] 29.2. deferir o pedido de concessão de medida cautelar, sem oitiva prévia, com fulcro no art. 276 do Regimento Interno/TCU, tendo em vista a existência dos elementos necessários para sua adoção, a fim de que o Banco do Brasil S.A. - Diretoria de Suprimentos, Infraestrutura e Patrimônio/Cesup Compras e Contratações - São Paulo suspenda o andamento da Licitação Eletrônica 2020/03585 (7421) até que o Tribunal delibere sobre o mérito da matéria ora em apreço e, caso algum contrato já tenha sido firmado, abstenha-se de praticar qualquer ato com vistas à sua execução até a deliberação definitiva desta Corte; 
	29.3. realizar a oitiva do Banco do Brasil S.A. - Diretoria de Suprimentos, Infraestrutura e Patrimônio/Cesup Compras e Contratações - São Paulo, com amparo no art. 276, § 3º, c/c art. 250, V, todos do Regimento Interno/TCU, para que, no prazo de quinze dias, se pronuncie em relação aos pressupostos da cautelar deferida, e quanto aos seguintes pontos relativos a Licitação Eletrônica 2020/03585 (7421) : 
	a) justificativa detalhada para a desclassificação do consórcio Conbrás - Top Service (Empresa líder: Conbrás Serviços Técnicos de Suporte Ltda) , uma vez que, caso venha a ser confirmado que o Banco do Brasil impôs aos consórcios a exigência cumulativa dos requisitos relativos a índice contábil e patrimônio líquido mínimo, observar-se-á possível não conformidade do certame com o princípio da vinculação ao instrumento convocatório e do julgamento objetivo, tratados no art. 31 da Lei 13.303/2016, pois, da leitura dos itens 8.3.7, 8.3.7.2, bem como dos itens 8.9.1 e 8.9.2 do edital, observa-se, a princípio, que as exigências não seriam cumulativas;  
	b)	justificativa para a suposta adoção de tratamento diferenciado entre licitantes individuais e licitantes reunidas em consórcio quanto à exigência dos índices contábeis ou patrimônio líquido mínimo, de forma cumulativa ou alternativa, para comprovação de qualificação econômico-financeira, o que pode ter afrontado o princípio da igualdade, também tratado no art. 31 da Lei 13.303/2016; 
	c) justificativa para o possível entendimento de não atendimento, pelo representante, do item 8.9.2 do edital, considerando que, segundo o representante, o patrimônio líquido das duas empresas que compõem o consórcio, nos valores de R$ 761.310.000,00 e R$ 28.973.234,52, seria suficiente a atender a regra citada, uma vez que, de acordo com sua proposta, seria necessário demonstrar valor de R$ 9.300.960,00, o que pode ter afastamento indevidamente do certame proposta mais vantajosa, em afronta também ao art. 31 da Lei 13.303/2016; 
	d) demais informações que julgar necessárias; e 
	e)	designação formal de interlocutor que conheça da matéria para dirimir eventuais dúvidas, informando nome, função/cargo, e-mail e telefone de contato; [...]
	29.5. realizar, nos termos do art. 276, § 3º, c/c art. 250, V, todos do Regimento Interno/TCU, a oitiva da sociedade empresária RCS Tecnologia Ltda. (CNPJ 08.220.952/0001-22) , para, no prazo de quinze dias, manifestar-se, caso queira, sobre os fatos constantes no subitem 29.3 retro, assim como sobre os pressupostos da cautelar adotada; 
	29.6. diligenciar o Banco do Brasil S.A. - Diretoria de Suprimentos, Infraestrutura e Patrimônio/Cesup Compras e Contratações - São Paulo, com fundamento nos arts. 157 e 187 do Regimento Interno/TCU, para que, no prazo de quinze dias úteis, encaminhe cópia dos seguintes documentos e/ou esclarecimentos: 
	a)	íntegra da decisão, bem como a ata atualizada do certame e o parecer técnico que entendeu como não atendido, pelo consórcio, o item 8.9.1 do edital e demais documentos comprobatórios da decisão; e 
	b)	demais informações que julgar necessárias.
	29.7. indeferir, com fulcro no art. 146, § 2º, do Regimento Interno/TCU, o pedido formulado pelo representante, de ser considerado como parte interessada, mas lhe autorizando, caso requeira, vista e cópia às peças não sigilosas dos presentes autos após a prolação da deliberação de mérito dos presentes autos; 
	29.8. encaminhar cópia da presente instrução ao Banco do Brasil S.A. - Diretoria de Suprimentos, Infraestrutura e Patrimônio/Cesup Compras e Contratações - São Paulo e à sociedade empresária RCS Tecnologia Ltda., de maneira a embasar suas respectivas respostas;"
7.	O relator a quo, Ministro Raimundo Carreiro, anuiu ao exame feito pela Selog e determinou, cautelarmente, que o Banco do Brasil S.A. suspendesse o andamento da licitação até que este Tribunal deliberasse sobre o mérito da matéria (vide Acórdão 1679/2021-TCU-Plenário) .
8.	Irresignado, o Banco do Brasil S.A. agravou a deliberação supracitada e o ministro relator, por intermédio do despacho acostado à peça 45, deu provimento ao recurso e revogou a medida cautelar, pois considerou afastados os requisitos do fumus boni iuris e do periculum in mora. Na ocasião, o relator a quo assim destacou: "não vislumbro, neste momento, interpretação desarrazoada por parte do agravante em relação aos referidos itens editalícios, cuja redação é passível de aperfeiçoamento pelo Banco do Brasil, a fim de evitar questionamentos da espécie em futuros certames".
9.	Recebidas as manifestações oriundas das oitivas e das diligências promovidas por este Tribunal, a Selog produziu a derradeira instrução às peças 90-92 e, com pronunciamentos divergentes, prevaleceu a orientação do diretor da unidade, no sentido de conhecer da representação e considerá-la procedente.
10.	O feito prosseguiu regularmente e esta Corte de Contas manifestou-se nos termos do Acórdão 61/2022-TCU-Plenário, in verbis:
	"[...] ACORDAM os Ministros do Tribunal de Contas da União, reunidos em Sessão Plenária, diante das razões expostas pelo Relator, em:
	9.1. conhecer da representação formulada pelo Consórcio Conbrás - Top Service, satisfeitos os requisitos de admissibilidade constantes no art. 87, § 2º, da Lei 13.303/2016 c/c o art. 237, inciso VII e parágrafo único, do RITCU, e no art. 103, § 1º, da Resolução TCU 259/2014, para, no mérito, considerá-la procedente;
	9.2. conhecer da representação formulada pela empresa Green4T Soluções TI Ltda., satisfeitos os requisitos de admissibilidade constantes no art. 87, § 2º, da Lei 13.303/2016 c/c o art. 237, inciso VII e parágrafo único, do RITCU, e no art. 103, § 1º, da Resolução TCU 259/2014, para, no mérito, considerá-la improcedente;
	9.3. determinar ao Banco do Brasil S.A., com fundamento no art. 4º, inciso I, da Resolução TCU 315/2020, que, no prazo de quinze dias, adote providências quanto aos itens abaixo, e informe ao TCU, no mesmo prazo, os encaminhamentos realizados:
	9.3.1. caso deseje dar continuidade à Licitação Eletrônica 2020/03585 (7421) , anule o ato administrativo que inabilitou o consórcio Conbrás Serviços Técnicos de Suporte Ltda. e Top Service Serviços e Sistemas S/A e, consequentemente, todos os atos dele decorrentes, considerando que não restou demonstrada a motivação para interpretação dada pelo BB relativa à cumulatividade das exigências constantes dos subitens 8.9.1 e 8.9.2, a qual também não se coaduna com o disposto no item 66 do Regulamento de Licitações e Contratos do Banco do Brasil;
	9.3.2. adote medidas internas com vistas ao aperfeiçoamento da redação de futuros editais, visto que o subitem 8.9 do edital da Licitação Eletrônica 2020/03585 (7421) , com previsão da admissão de consórcios na licitação, não detalhou e justificou, expressamente, serem cumulativos para cada empresa consorciada, individualmente, os requisitos de comprovação de capacidade econômico-financeira constantes dos subitens 8.9.1 e 8.9.2, permitindo dúvidas e questionamentos sobre essa cumulatividade, em descumprimento do princípio do julgamento objetivo e ao disposto no art. 66 do Regulamento de Licitações e Contratos do Banco do Brasil;
	9.4.  dar ciência ao Banco do Brasil S.A, à empresa RCS Tecnologia Ltda. e às representantes do teor deste acórdão, destacando que o relatório e o voto o fundamentam podem ser acessados por meio do endereço eletrônico www.tcu.gov.br/acordaos; e
	9.5. arquivar os presentes autos, nos termos do art. 169, inciso III, do RITCU, sem prejuízo de que a Selog monitore o cumprimento da determinação contida no subitem 9.3".
11.	É contra a decisão acima que se insurge, neste momento, a recorrente.
II - Das alegações recursais
12.	A empresa RCS Tecnologia Ltda. sustenta que:
	a) o edital previa, para empresas reunidas em consórcio, a obrigação de apresentação cumulativa dos índices de liquidez e de solvência em conjunto com o patrimônio líquido mínimo (subitens 8.9.1 e 8.9.2) , sendo que a decisão se pautou na literalidade da norma editalícia, em conjunto com a Lei 13.303/2016 e com o Regulamento de Licitações e Contratos do Banco do Brasil (RLCBB) ;
	b) empresas reunidas em consórcio não estariam submetidas às cláusulas de qualificação econômico-financeira contidas no subitem 8.3.7, uma vez que os subitens 8.9.1 e 8.9.2 indicariam, de forma explícita, a necessidade de atendimento de forma cumulativa, não havendo prerrogativa para avaliação diferenciada nos casos em que os índices fossem iguais ou inferiores a 1,0, nos termos do art. 66, inciso IV, alíneas "a" e "b" do RLCBB;
	c) a participação de empresas na forma de consórcio é medida excepcional, somente sendo admissível na forma autorizada no edital, devendo ser concedido tratamento diferenciado e mais rigoroso, dada a existência de uma situação distinta, a exemplo da exigência de acréscimo de 30% previsto na Lei de Licitações (art. 33, inciso III, da Lei 8.666/1993) e a existência de responsabilidade solidária (art. 15, inciso V, da Lei 14.133/2021) ;
	d) os índices de liquidez da empresa Top Service inferiores a 1,0 importariam na inexistência de capital suficiente para arcar com as obrigações contratuais, importando na sua desclassificação, nos termos do subitem 8.9.1 do edital; e
	e) deve haver a aplicação subsidiária da Lei 8.666/1993 à licitação em debate, a despeito da edição posterior da Lei 13.303/2016, exigindo-se a cumulatividade dos requisitos 8.9.1 e 8.9.2 do edital, não sendo possível a exigência alternativa em se tratando de empresas consorciadas.
13.	Desse modo, a recorrente pleiteia a reforma do acórdão vergastado, de modo a tornar improcedente a representação.
III - Da análise da unidade técnica
14.	Ao examinar as razões recursais, a Serur salientou não existir divergência quanto aos aspectos factuais analisados no presente processo. Ressaltou que a empresa Top Service, integrante do Consórcio Conbrás - Top Service, não logrou comprovar a existência dos índices mínimos de liquidez e de solvência exigidos no subitem 8.9.1 do edital, embora o somatório do patrimônio líquido das duas empresas que compõem o consórcio, nos valores de R$ 761.310.000,00 e R$ 28.973.234,52, tenha sido suficiente para atender à exigência quanto ao Patrimônio Líquido Mínimo (subitem 8.9.2) .
15.	Para a unidade técnica, a discussão circunscrever-se-ia, pois, à questão da interpretação das cláusulas do edital, particularmente à alegada necessidade de comprovação simultânea do atendimento dos critérios de índices de liquidez e de patrimônio líquido mínimo para as empresas que participassem de forma consorciada.
16.	A Serur defende o seguinte entendimento:
	a) da leitura das cláusulas contidas no capítulo "Das Empresas Reunidas em Consórcio" (subitens 8.6 a 8.11 do edital) , não se conclui pela existência de limitação à possibilidade de qualificação das empresas segundo os critérios definidos para aquelas que não participassem na forma de consórcio (subitens 8.3.7 e 8.3.7.2) , sendo que os subitens 8.9.1 e 8.9.2 apenas definiam os conceitos de qualificação econômico-financeira para empresas atuantes em consórcio;
	b) os subitens 8.9.1 e 8.9.2 não são limitadores de um direito concedido às empresas participantes de forma individual (comprovação de índices de liquidez e solvência superiores a 1,0 ou comprovação de patrimônio líquido mínimo) , mas apenas conceituam a forma de cálculo dos índices e do patrimônio líquido para consórcios, não sendo possível interpretar a cláusula de forma restritiva;
	c) uma interpretação literal e restritiva de uma cláusula exclusiva do edital, ignorando outras cláusulas editalícias, não se coaduna com os princípios próprios da licitação, particularmente com o princípio da seleção da proposta mais vantajosa para a Administração;
	d) a interpretação pretendida pela recorrente e inicialmente adotada pelo Banco do Brasil S.A. importaria em uma verdadeira restrição de competitividade sem qualquer justificativa técnica, uma vez que a restrição, no que concerne à participação de empresas consorciadas, não pode ultrapassar aquelas expressas no regulamento da própria entidade; e
	e) a escolha por critérios alternativos não-cumulativos de qualificação (índice ou patrimônio líquido mínimo) foi do próprio edital, não havendo fundamento legítimo para estabelecimento de uma diferenciação entre empresas individuais e consorciadas, a não ser aquelas restrições já previstas no regulamento da entidade (até 30% dos valores exigidos para licitante individual) .
17.	Desse modo, a Serur entende que deve ser negado provimento ao recurso.  
IV - Do exame de mérito 
18.	Como visto, o cerne da questão ora debatida diz respeito ao ato que desclassificou o Consórcio Conbrás - Top Service no curso de licitação promovida pelo Banco do Brasil S.A. 
19.	O critério que motivou a decisão de desclassificação do consórcio foi o não atendimento do subitem 8.9.1 (peça 3) .
20.	O Banco do Brasil S.A. defendeu que o supracitado subitem seria cumulativo com o subitem 8.9.2 para o caso de licitantes consorciados, considerando o disposto no art. 66 do RLCBB, o qual exigiria tal cumulatividade de exigências.
21.	Transcreve-se, a seguir, o referido art. 66 do RLCBB:
	"Art. 66. Quando permitida a participação na licitação de pessoas jurídicas organizadas em consórcio, serão observadas as seguintes condições: [...]
	IV - comprovação de qualificação econômico-financeira, mediante:
	a) apresentação do somatório dos valores de cada consorciado, na proporção de sua respectiva participação, podendo o BB estabelecer, para o consórcio, um acréscimo de até 30% (trinta por cento) dos valores exigidos para licitante individual; e
	b) demonstração, por cada consorciado, do atendimento aos requisitos contábeis definidos no instrumento convocatório".
22.	Já o edital do certame assim dispunha:
	"Qualificação Econômico-Financeira
	8.3.7. Balanço Patrimonial e demonstrações contábeis, acompanhados do demonstrativo das contas de lucros e prejuízos, apresentados na forma da legislação em vigor, que comprovem que o INTERESSADO possui os índices de Liquidez Geral (LG) , de Solvência Geral (SG) e de Liquidez Corrente (LC) maiores que 1,0 (um) ; [...]
	8.3.7.2. Nos casos em que qualquer um dos índices seja igual ou menor que 1,0 (um) , os INTERESSADOS deverão possuir, no Balanço Patrimonial analisado, patrimônio líquido igual ou superior a 10% (dez por cento) do valor global de sua proposta." (g. n.) 
23.	Acerca das empresas licitantes reunidas em consórcio, ao tratar da qualificação econômico-financeira, o edital, adicionalmente, mencionava que:
	"8.9. Para fins de Qualificação Econômico-Financeira, será admitido o somatório dos valores de cada consorciado, na proporção de sua respectiva participação. 
	8.9.1. Para a comprovação da boa situação financeira, no cálculo de todos os índices mencionados, cada empresa consorciada deverá apresentar resultado maior que 1,0 (um) . 
	8.9.2. Para comprovação do patrimônio líquido exigido, admitir-se-á o somatório do patrimônio líquido de cada empresa consorciada, na proporção de sua respectiva participação no consórcio." (g. n.) 
24.	Partilho do entendimento da Selog e da Serur de que, diferentemente do que defende a recorrente, a regra constante do subitem 8.3.7.2 do edital (refletida no subitem 8.9.2) apenas seria exigida caso algum dos índices elencados no subitem 8.3.7 (novamente referidos no subitem 8.9.1) não fosse maior que 1,0. Ou seja, apenas seria cumulado o requisito do patrimônio líquido caso a condição principal não fosse atendida.
25.	Por sua vez, quanto aos critérios constantes dos subitens 8.9.1 e 8.9.2, considero que devem ser interpretados em conjunto com aqueles inseridos nos subitens do edital que efetivamente tratavam dos requisitos de qualificação econômico-financeira (8.3.7 e 8.3.7.2) . Isso porque as remissões feitas pelo edital no trecho em que trata das licitantes em consórcio (subitens 8.9.1 e 8.9.2) não teriam sentido sem os valores e os índices contidos nas cláusulas gerais de qualificação econômico-financeira (subitens 8.3.7 e 8.3.7.2) .  
26.	Logo, concordo com o posicionamento da Selog e da Serur no sentido de que a melhor interpretação dos subitens 8.9.1 e 8.9.2 é que eles estão apenas esclarecendo como se deveria realizar o cálculo dos índices contábeis e do patrimônio líquido expressos, respectivamente, nos subitens 8.3.7 e 8.3.7.2, sendo aplicável aos consórcios a mesma regra existente para os licitantes individuais. Ou seja: o patrimônio líquido somente seria exigido caso algum dos índices fosse igual ou menor que 1,0, na forma de cálculo admitida no subitem 8.9.1.
27.	Nesse cenário, embora a empresa Top Service não tenha comprovado índice de liquidez geral superior a 1,0, o Consórcio Conbrás - Top Service comprovou atender à exigência relativa ao patrimônio líquido, o que atenderia ao requisito editalício de demonstração de qualificação econômico-financeira do consórcio.
28.	Sobre a interpretação a ser dada ao art. 66 do RLCBB, transcrevo trecho da instrução técnica do diretor da Selog (peça 91) , por considerá-lo acertado:
	"[...] 13. O Banco defende que esses itens (8.9.1 e 8.9.2) seriam cumulativos para o caso de licitantes consorciados, considerando o disposto no art. 66 do seu Regulamento de Licitações e Contratos (RLCBB) , que estaria prevendo essa cumulatividade de exigências para os consórcios:
	'Art. 66. Quando permitida a participação na licitação de pessoas jurídicas organizadas em consórcio, serão observadas as seguintes condições: [...]
	IV - comprovação de qualificação econômico-financeira, mediante:
	a) apresentação do somatório dos valores de cada consorciado, na proporção de sua respectiva participação, podendo o BB estabelecer, para o consórcio, um acréscimo de até 30% (trinta por cento) dos valores exigidos para licitante individual; e
	b) demonstração, por cada consorciado, do atendimento aos requisitos contábeis definidos no instrumento convocatório'
	13.1. Ocorre que uma leitura mais pormenorizada desse dispositivo leva aos seguintes entendimentos acerca da comprovação dos requisitos de qualificação econômico-financeira de licitantes consorciados:
	a) na alínea 'a', se prevê a exigência de somatório dos valores proporcionais de cada consorciado, podendo o Banco estabelecer, nesse caso, um acréscimo de até 30% dos valores exigidos para o licitante individual. Da leitura das disposições editalícias em voga, percebe-se que o BB, embora tenha previsto essa regra de somatório (item 8.9) , não aumentou percentualmente nenhuma das exigências para os consórcios; e
	b) na alínea 'b', cumulativamente, se exige que cada participante do consórcio, atenda aos requisitos contábeis exigidos no edital. Percebe-se, pois, que: i) conquanto fossem requisitos cumuláveis ('a' + 'b') , o BB somente exigiu o constante da alínea 'b', expressa no item 8.9.2 do edital.
	13.2. Logo, a cumulatividade possível prevista no RLCBB não corresponde à defendida pela unidade jurisdicionada (UJ) em relação ao item 8.9."
29.	Sobre o tema, o relator a quo manifestou-se no mesmo sentido, entendendo que "[...] o Banco do Brasil exigiu requisitos de qualificação econômico-financeira mais rígidos para os consórcios do que o definido no art. 66, 'a', do Regulamento de Licitações e Contratos do Banco do Brasil (RLCBB) ", e que "[...] o Banco somente exigiu dos consórcios o constante da alínea 'b' do inciso IV do referido art. 66 do Regulamento de Licitações e Contratos da Empresa".
30.	Sobre a responsabilidade solidária dos integrantes do Consórcio Conbrás - Top Service e a possível insolvência da Top Service em eventual chamamento à execução contratual, cumpre salientar que, conforme apurado, essa empresa possui tão somente 10% de participação no consórcio, permanecendo a quase totalidade com a empresa Conbrás Serviços Técnicos de Suporte Ltda.
31.	Desse modo, ratifico o entendimento constante da deliberação recorrida de que, embora o Banco do Brasil S.A. pudesse ter tido a intenção de exigir dos consórcios índices contábeis individuais superiores a 1,0 em cumulação com patrimônio líquido superior a 10% do valor da proposta, não é o que se extrai da literalidade dos termos do edital.
32.	Ademais, segundo bem pontuou a Serur, a exigência mais rigorosa de empresas participantes na forma de consórcio deve ter justificativa fundamentada, não existindo motivo razoável para que empresas individuais pudessem comprovar qualificação econômico-financeira com apresentação alternativa de índices ou de patrimônio líquido mínimo e, ao mesmo tempo, que empresas consorciadas fossem obrigadas a comprovar a presença simultânea desses mesmos critérios.
33.	No caso concreto, a restrição à competitividade fica evidenciada quando se observa que o patrimônio líquido de cada empresa individualmente (R$ 761.310.000,00 e R$ 28.973.234,52) era superior à exigência de patrimônio líquido mínimo, de forma que, se as empresas Top Service e Conbrás Serviços Técnicos de Suporte Ltda. tivessem participado de forma individual, teriam atingido o critério de qualificação econômico-financeira.
34.	Logo, se as empresas, agindo individualmente, demonstram a capacidade para execução do ajuste, a atuação em forma consorciada apenas traz mais benefícios à entidade licitante, dado o acréscimo de esforços para a execução do contrato, a existência de um maior capital apto a responder a eventuais falhas na execução, bem como a garantia de responsabilidade solidária assumida de forma voluntária pelas partes como condição de participação.
35.	É preciso relembrar que a lógica na exigência de comprovação de qualificação econômico-financeira está relacionada aos indícios de capacidade de execução plena do contrato. É nesse sentido, por exemplo, que este Tribunal entende que contratações para as quais são exigidas garantias de participação afastam exigências concomitantes de patrimônio líquido mínimo ou capital social mínimo.
36.	Assim, considerando que os argumentos apresentados não lograram afastar as irregularidades identificadas pelo Tribunal ao tempo da deliberação ora vergastada, julgo que o recurso não deve ser provido.
	Diante do exposto, voto por que o Tribunal adote o acórdão que ora submeto à apreciação deste Colegiado.   
TCU, Sala das Sessões, em 10 de agosto de 2022
BENJAMIN ZYMLER 
Relator